【裁判字號】    96,訴,1400
【裁判日期】    970805
【裁判案由】    返還不當得利等
【裁判全文】
臺灣桃園地方法院民事判決              96年度訴字第1400號
原      告  戊○○
                    送達代收.
被      告  丙○○
法定代理人  丁○○
被      告  甲○○
            乙○○
上三人共同
訴訟代理人  嚴怡華  律師
上列當事人間請求返還不當得利等事件，於民國97年7 月22日言
詞辯論終結，本院判決如下：
    主    文
被告丙○○應給付原告新臺幣柒拾肆萬捌仟陸佰參拾伍元，及自
民國九十六年九月十七日起至清償日止，按年息百分之五計算之
利息。
原告其餘之訴駁回。
訴訟費用由被告丙○○負擔百分之三十七，餘由原告負擔。
本判決於原告以新臺幣貳拾肆萬玖仟伍佰肆拾伍供擔保後，得假
執行。
原告其餘假執行之聲請駁回。
    事實及理由
壹、程序方面：
    按於能力、法定代理權或為訴訟所必要之允許有欠缺之人所
    為之訴訟行為，經取得能力之本人、取得法定代理權或允許
    之人、法定代理人或有允許權人之承認，溯及於行為時發生
    效力，民事訴訟法第48條定有明文。查本件被告丙○○自民
    國87年間起罹患重度精神疾病迄今均不見起色，已達不能處
    理自己事務之程度，自無意思能力可言，其於原告起訴時雖
    未經法院宣告禁治產，惟為保護其利益，仍不能認該無意思
    能力之人，享有訴訟能力（最高法院76年台上字第2661號判
    決意旨參照）。是被告丙○○於原告起訴時，為無訴訟能力
    ，嗣經本院家事法庭於97年4 月30日以96年度禁字第213 號
    民事裁定，宣告被告丙○○為禁治產人，並選定其女兒丁○○為其監護人並辦理戶籍登記在案，被告丙○○之監護人丁○○業於97年6 月24日向本院提出委任狀，承認被告丙○○
    前委任訴訟代理人所為之訴訟行為，並提出本院96年度禁字
    第213 號民事裁定、委任狀及印鑑證明等為證，揆諸前揭規
    定，則被告丙○○前此所為及所受之訴訟行為，皆因其監護
    人即法定代理人丁○○之承認，溯及於行時發生效力，合先
    敘明。
貳、實體方面:
一、原告方面：
  (一)本件被告丙○○係系爭房屋及土地所有權人，因原告嗣后獲
    悉被告丙○○先前根本無意識能力為意思表示，惟竟由其他
    被告隱瞞所有權人無行為能力人之身分無權代理簽訂與原告
    之不動產附件買賣契約書，原告因此發函被告出面處理，並
    將收取之款項並原裝潢及仲介等之一切費用返還原告，不意
    被告等竟不為任何之回應，本件自始無效，被告等應將原告
    已繳之價金返還原告，並賠償原告因此信賴被告所花費之裝
    潢等費用。
  (二)緣原告於95年9 月22日經由中信房屋之龜山萬壽加明盟店（
    興享不動產經紀有限公司）己○○先生仲介被告丙○○所有
    坐落於桃園縣龜山鄉萬壽陸光新城同心二路5 號4 樓之1之
    房屋，原告先前就出賣人即被告丙○○除了從未見面外也未
    認識，故有關出售該屋事宜全由其子即被告乙○○被授權處
    理，第因原告就加盟店仲介出售之房屋因目前係國宅建物，
    故暫無法辦理過戶事宜（五年後始能辦理過戶），雙方於是
    先簽訂不動產買賣契約，並支付買賣價金新台幣（下同）96
    萬元整，並為了確保原告之權益，遂就產權登記部分於另紙
    載明產權登記在正式過戶之前，買賣雙方所辦的設定、預告
    及公證等相關費用由買賣雙方平均支付之約定事項，據悉本
    件不動產權狀已於95年12月取得，第按出賣人依約定事項應
    辦理設定、預告等之登記，並持相關文件向法院辦理公證及
    加註繼承條款。詎嗣后加盟店暨被告等並未出面配合辦理，
    矧渠等所為顯有債務不履行之情狀。嗣經原告於日前函達被
    告等暨加盟公司之不動產經紀人及承辦人員己○○先生出面
    處理時，依舊仍未予理會原告之請求，由此可見被告之誠信
    交易儼然已失信，原告對其等所為實無法苟同。
  (三)再者，原告於96年7月12日與被告甲○○簽訂契約書第17條
    其他約定事項時，因被告甲○○並未提出其母親即被告丙○○（實際上根本是無行為能力人）之授權書，故該約定係無
    效之約定，且被告乙○○係涉嫌偽造文書罪之不法情事。另
    原告先前不斷通知加盟店暨被告出面辦理公證等情事，辦理
    公證需出賣人即被告丙○○之印鑑證明，然戶政事務所竟陳
    稱因被告丙○○係無行為能力人，故不予核發印鑑證，毋怪
    乎遲遲未辦理公證，並嗣後加盟公司及業辦己○○及認為有
    被授權之尤鴻烈等員皆不欲面對，倘若丙○○確係無法行使
    權利抑或無行為能力人，本件授權事宜，即歸於無效，簽訂
    之一切契約及法律行為也係無效之法律行為。
  (四)被告於答辯狀中自承被告丙○○之精神狀況於「近年內迅速
    惡化」，因此被告丙○○於先前當無出售其不動產之意，且
    其意思表示係在無意識或精神錯亂中所為，茲由被告丙○○
    於近年內皆待於安養院，可見其平日生活起居根本無法自行
    處理，是以，授權乙事顯係無效之法律行為，被告以此主張
    有合法授權代理簽約並收受款項顯於法無據。再者，被告甲○○及乙○○等為讓本件系爭契約合法生效，竟以事後聲請
    禁治產宣告，且於另一被告興享公司居中協調下，由被告丙○○最近親屬二人甲○○、丁○○向法院聲請宣告禁治產裁
    定確定在案，揆諸上情，益證被告丙○○於簽訂契約時即早
    已如被告等自承「近年內迅速惡化」無意思表示之能力，惟
    仍假藉被告丙○○之名並在被告丙○○毫無意思表示能力下
    進行，是以，本件依民法第75條規定，應屬無效。
  (四)又被告辯稱本件係有租賃法律關係，即便係屬效力未定，然
    租賃契約仍有其效力，矧其陳詞與法律有違，蓋被告由乙○○簽訂本件租賃契約時係以被告丙○○之名進行簽訂，而非
    以其個人名義簽訂，按主體既無簽訂之意思表示，租賃契約
    之簽訂亦失所依據，尤其租賃之簽訂係附依5 年後標的可辦
    理登記之條件為之，故買賣契約之簽訂與租賃關係有關聯，
    因此本件亦不能讓租賃契約進行，本件係自始無效之法律行
    為。
  (五)本件被告丙○○之情狀誠如被告自承被告丙○○之身體狀況
    於近年內惡化，被告丙○○即便完全無行為能力，然其意思
    表示，係在無意識或精神錯亂中所為者，亦同。被告執本件
    亦不過為狹義無權代理情形，待回復健康時亦可行使同意權
    或被告丙○○禁治產宣告後，由監護人行使同意（承認），
    此答辯顯與實際情狀有間，蓋被告丙○○既係民法第75條所
    規定之人，故本件自始至終之行為皆屬無效，要無如所謂回
    復健康亦可行使同意權之情事，原告嚴正駁斥被告所陳本件
    買賣及租賃契約仍屬有效，爰依民法第179 條、第181 條規
    定請求返還不當得利，其中簽約金96萬元、房屋稅6,736 元
    、裝潢費用828,800 元、仲介費用64,000元、保險費用1,89
    9 元，共計1,861,435 元。
  (六)並聲明: 被告應給付原告1,861,435 元，並自95年9 月23日
    起至清償日止，按年息5%計算之利息。願供擔保，請准宣告
    假執行。
二、被告方面：
  (一)緣被告丙○○前於95年9 月4 日與被告中信房屋仲介股份有
    限公司（下稱中信房屋）龜山萬壽加盟店興享不動產經紀有
    限公司（下稱興享公司）簽訂專任委託銷售契約書，委託其
    銷售坐落桃園縣龜山鄉陸光新城同心二路5 號4 樓之1 之房
    屋（下稱系爭房屋），並經其仲介於95年9 月22 日 以賣方
    為丙○○、乙○○名義與原告簽立不動產買賣契約書，買賣
    契價金為320 萬，買方並支付買賣價金96萬元，因系爭房屋
    為國宅建物，故暫無法辦理過戶（五年後始能辦理過戶），
    於是買賣雙方另於同日在被告中信房屋、興享公司見證下，
    簽訂不動產租賃契約，租賃期間自95年10月1 日至101 年9
    月30日，租賃期間合計6 年，約定租金為每月壹萬，於簽訂
    租賃契約時，一次繳付6 年租金，共計72萬元，租賃擔保金
    為24萬元，合計為96萬元（即原告已支付買賣價金之金額）
    ，系爭租賃契約第15條特別約定：若屆期雙方所定買賣契約
    正常履行，所支付之租金及保證金共96萬元，即買賣價金之
    頭期款。因此，原告得在系爭房屋過戶登記前即使用房屋，
    原告亦於系爭買賣及租賃契約簽訂後遷入系爭房屋迄今。惟
    因被告丙○○及乙○○於系爭房屋權狀核發後，聲請核發印
    鑑證明以辦理過戶登記時，因被告丙○○未曾聲請印鑑證明
    ，無法由代書代理聲請印鑑證明，另因被告丙○○之精神狀
    況於近年內迅速惡化，其至戶政機關時無法明確表達要聲請
    印鑑證明之用途，故戶政機關無法核發印鑑證明，為此，原
    告於96年7 月19日以桃園民生路郵局證信函第744 號函知被
    告甲○○、乙○○向法院聲請禁治產宣，雙方並於被告興享
    公司居中協調下，已由被告丙○○之最近親屬二人甲○○、
    丁○○向法院聲請以96年度禁字第213 號宣告被告丙○○為
    禁治產人，並選定丁○○為其監護人，並由監護人丁○○聲
    請印鑑證明在案。
  (二)另查，於簽立系爭委託銷售及買賣契約前，被告乙○○曾與
    興享公司業務員己○○至被告丙○○居住之安養院向其表示
    要出售系爭房屋，並以台語詢問「好嗎？」，被告丙○○亦
    以台語回答表示好，被告丙○○在當時仍有意思表達能力，
    顯然當時應未屬心神喪失、精神耗弱。被告丙○○已高齡73
    歲，近年來身體及精神機能皆迅速惡化，故近日情況已需聲
    請宣告禁治產，然簽約當時確非無行為能力人。被告乙○○
    既攜同仲介前往系爭房屋所有權人丙○○居住之安養院報告
    出售房屋情事，即無任隱瞞所有權人為無行為能力人之情事
    （且當時被告丙○○並非無行為能力人，更無須有刻意隱瞞
    之必要）。況且，原告簽約當時即已知悉系爭房屋需於5 年
    後始能辦理過戶，因此與被告丙○○、乙○○另行簽訂租賃
    契約，以在過戶登記辦理完成前之5 年內仍可使用系爭房屋
    。今印鑑證明雖暫時無法順利辦理，然被告亦遵原告前揭桃
    園民生路郵局第744 號存證信函意旨聲請禁治產宣告事宜，
    原告仍執意以為系爭買賣契約自始無效，並認被告有詐欺之
    嫌，要求被告賠償其遷入房屋後之裝潢費用，實令被告等深
    感不解。綜觀前述系爭買賣及租賃契約簽立過程，原告請求
    實屬無據，亦違反契約履行之誠信原則。
  (三)另退步言之，縱認系爭買賣契約因被告丙○○為無行為能力
    人而無效，惟簽立系爭買賣契約之出賣人尚有被告乙○○，
    系爭買賣、租賃契約簽訂亦不過為狹義無權代理之情況，買
    賣契約、租賃契約為民法第170 條、171 條效力未定，待委
    任人（即被告丙○○）回復健康亦可行使同意權（承認），
    本件買賣及租賃契約仍屬有效，原告依不當利規定請求損害
    賠償，顯無理由。無權代理之效力依民法第118 條之規定為
    效力未定，系爭買賣契約亦非自始無效。且依被告丙○○、
    乙○○與原告簽立之系爭租賃契約，原告所支付之96萬元為
    租金及保證金，並約定簽訂租約時一次繳付6 年租金，縱認
    系爭買賣契約無效，原告依系爭租賃契約亦不得請求返還已
    交付之租金。如系爭買賣契約無效，被告主張自簽約後至97
    年7 月份止，依據系爭契約書所載之租金為計算基礎，主張
    抵銷，其餘將來繼續發生的租金，另外再請求。又原告主張
    裝潢細目部分分係鞋櫃、衣櫃、儲藏櫃、冷氣、窗簾等，皆
    屬可拆除移動，並未達非經毀損不能分離的程度，固無民法
    關於添附規定之適用，縱認有添附之適用，被告主張有折舊
    之情形。另關於原告所支出之仲介費部分，亦非屬不當得利
    之項目等語，資為抗辯。並聲明：原告之訴駁回。
三、本件經兩造協議並簡化爭點如下：
  (一)被告丙○○是否係處於無意識或精神錯亂中簽訂系爭租賃及
    買賣契約而無效？
  (二)如系爭契約無效，原告得請求不當得利範圍為何？
四、本件原告主張被告丙○○無意識能力為意思表示，惟竟隱瞞
    事實由被告乙○○無權代理簽訂與原告簽訂系爭租賃及買賣
    契約書，並由被告甲○○與被告乙○○共同收受所交付之價
    金等，前開契約依法應屬無效，爰依民法不當得利之法律關
    係請求被告將原告已繳之價金、裝潢、仲介、房屋稅及保險
    費等之一切費用返還原告，惟為被告所否認，並以前揭情詞
    置辯。茲依兩造協議簡化之爭點，分述如下：
  (一)被告丙○○處於無意識或精神錯亂中簽訂系爭租賃及買賣契
    約，前開契約依法無效：
  1.按「無行為能力人之意思表示，無效；雖非無行為能力人，
    而其意思表示，係在無意識或精神錯亂中所為者亦同。」，
    民法第75條定有明文。又如有其人，精神異狀，已達不能處
    理自己事務之程度，自無意思能力可言，雖未經法院宣告禁
    治產，為保護其利益，仍不能該無意思能力人，享有訴訟能
    力（最高法院76年台上字第2661號判決意旨參照）。又無行
    為能力人與限制行為能力人不同的是，不論其行為是否純獲
    法律上利益，均無效力。無行為能力人之意思表示，不因其
    之後回復行為能力（如撤銷禁治產宣告）而發生效力；又無
    行為能力人，既無行能力，不能自為行，一切法律行為須由
    法定代理人代為處理（民法第76條規定），此時法定代理人
    只有代理權，而無同意其作為之權，是無行為能力人之行為
    ，縱經法定代理人之許可，亦無法發生法律上效果，必須由
    法定代理人重新為之，合先敘明。
  2.查被告丙○○自於45年前生產後開始出現情緒欠穩易怒，自
    言自語，社會功能退化，幻聽等症狀，症狀時好時壞，於89
    年12月間又開始情緒欠穩定，自言言語，干擾行為，行為混
    亂夜眠差，思考缺乏組織性，幻聽，而前往行政院國軍退除
    役官兵輔導委員會桃園榮民醫院就診，並於90年7 月間經醫
    院為殘障鑑定為「重度精神分裂病」，期間持續至桃園榮民
    醫院就醫診治中，於93年4 月9 日又因「幻聽干擾，情緒不
    穩，自言自語，答非所問，定向感障礙」等症狀送該院急診
    ，經醫院精神科就被告丙○○所作關於人格衡鑑（Personal
    ity Assessment）、智能衡鑑（Intelligence Assessment
    ）等衡鑑記錄評估結果認：「認知活動」：個案的理解能力
    差，思考鬆散，受症狀干擾影響嚴重，缺乏現實感，執行能
    力喪失。「情緒狀態」：個案入院後情緒狀態尚穩定，未有
    嚴重起伏。「人際關係」：個案的人際係受情緒影響，常有
    不當的行為出現，影響其人際互動。「自我意象」：個案的
    自我意象較不切實際，有誇大的傾向，建議協助安置至適當
    的安養機構等語（參本院卷(一)第183 頁、第184 頁），自93
    年4 月間起即安置於安養院，迄96年12間止，仍持續就醫回
    診，惟病情並未見有明顯改善進步，此有本院依職權向行政
    院國軍退徐役官兵輔導委員會桃園榮民醫院函調被告丙○○
    於精神科之病歷資料附卷可參。
  3.再本件由被告乙○○充任被告丙○○之代理人，於95年9 月
    22日與原告分別簽訂系爭不動產租賃契約、不動產買賣契約
    乙節，業據兩造分別提出不爭執之系爭租賃契約書、授權書
    、買賣契約書、專任委託銷售契約書附卷可按，揆諸前揭說
    明，堪認被告丙○○於前開簽訂系爭租賃及買賣契約時，仍
    處於重度精神分裂症而未有改善跡象，其當時之精神狀態，
    實已達不能處理自己事務之程度，自無意思能力可言，雖未
    經法院宣告禁治產，惟其意思表示，既係在無意識或精神錯
    亂中所為者，依法自屬無效甚明。是被告辯稱縱認系爭租賃
    、買賣契約因被告丙○○為無行為能力人而無效，亦不過為
    狹義無權代理之情況，依法屬效力未定云云，洵無足採，應
    駁回之。
  (二)系爭租賃、買賣契約既屬無效，原告得請求不當得利之範圍
    及金額為何，依原告請求之項目分述如下：
  1.「無法律上之原因而受利益，致他人受損害者，應返還其利
    益。雖有法律上之原因，而其後已不存在者，亦同。」、「
    不當得利之受領人，除返還其所受之利益外，如本於該利益
    更有所取得者，並應返還。但依其利益之性質或其他情形不
    能返還者，應償還其價額。」，民法第179 條、第181 條分
    別定有明文。又不當得利法之功能並不在於填補損害，而是
    在於使受領人返還其無法律上原因而受之利益，若實際上未
    受有利益，當無返還之義務。故民法第179 條所謂「損害」
    ，自有別於損害賠償之意義。在給付不當得利類型，一方當
    事人因他方當人為給付而受利益，即為他方之損害，例如甲
    出售某車給乙，並依讓與合意交付之，乙所受之利益為甲之
    給付，即汽車之所有權即是；在非給付不當得利類型，其所
    謂受利益致他人受損害，基本上係指取得依權利內容應歸屬
    於他人之利益，如物之使用收益，為所有權之內容，歸屬於
    所有人（權益歸屬或財貨歸屬），如有某人無權占住他人房
    屋，使用他人汽車或擅在他人牆壁上掛廣告，則均係取得應
    歸屬他人之權益，即屬受利益致他受損害，至於所有人是否
    有出租、使用房屋、汽車或牆壁之計畫，在所不問。
  2.作為給付之原因行為未成立、無效或撤銷，如因租賃或買賣
    交付租金或價金，屬給付自始欠缺目的之不當得利。又主張
    不當得利請求權之當事人（原告），對不當得利請求權之成
    立要件應負舉證責任。就給付不當得利而言，原告必須證明
    ：1 被告因其給付而受利益、2 原告與被告有給付關係（即
    被告受利益，致原告受損害）、3 無法律上原因（給付目的
    之欠缺）。再租賃契約有效成立時，承租人原則上應依約定
    日期支付租金（民法第439 條規定參照），租賃契約不成立
    、無效或被撤銷時，承租人應依不當得利規定返還其所受之
    利益（物之使用）。此項利益依其性質不能返還者，應償還
    其價額，以租金計算之。查本件被告丙○○與原告間所簽訂
    之系爭租賃及買賣契約均屬無效，已如前述，原告業已依約
    支付租金及保證金共96萬元（即買賣價金之頭期款）及96年
    度房屋稅（依系爭租契約書第8 條第2 款規定）6,736 元乙
    節，為兩造所不爭執，揆諸前揭說明，作為系爭給付之原因
    行為（租賃及買賣契約）既屬無效，則原告主張依不當得利
    法律關係請求被告丙○○返還前開金額，自屬於法有據，應
    准許之。再自租賃期間即95年10月1 日迄97年7 月底止，一
    直居住於系爭房子，系爭租賃契約既屬無效，原告應返還其
    相當於不當得所受之利益（即物之使用利益），依兩造系爭
    不動產租賃契約第3 條所載，租金（含稅）每月壹萬元整，
    應係兩造於簽約時均認為合理之租金，是被告主張依此作為
    租金計算基礎，與原告主張前開返還金額抵銷之，自屬有所
    憑據，洵可採信。至原告陳稱伊願意以目前空屋的租賃價錢
    每月租金約7,000 元作為計算基礎云云，惟並未舉任何證據
    以明其說，本院自無從遽予憑信。是原告因系爭租賃、買賣
    契約無效，得請求被告丙○○返還之金額為96萬元，與其應
    支付被告相當於不當利之租金每月10,000元，期間自95年10
    月1 日起至97年7 月31日止，共22個月，共計220,000 元抵
    銷之，原告此部分得請求之金額應為（960,000 元＋6,736
    元－220,000 元＝746,736元）746,736元。
  3.又原告主張已支付裝潢費用共計828,800 元，依民法第179
    條、第181 條不當得利規定，請求被告返還，並提出估價單
    4 紙、收據3 紙、照片50幀為證。經查：原告請求被告返還
    此部分不當得利，係指其於系爭房屋已花費支付之前開裝潢
    費用總金額，而非基於添附而生之不當得利得請求之償金，
    參以原告當庭陳稱：「（裝潢過程，被告有無經手？）被告
    三人都沒有經手，款項是由我款項交給承包。我主張被告三
    人受有此部分的不當得利，即是我所支付裝潢款項的總金額
    」等語（參本院97年7 月22日言詞辯論筆錄）。原告已支付
    之裝潢費用，要非屬因系爭租賃、買賣契約所交付被告之租
    金或價金，自非給付不當得利類型，被告並不因原告為前開
    裝潢費用之給付而受有何利益，此外，關於被告因原告之給
    付而受有何利益，原告與被告有何給付關係（即被告受利益
    ，致原告受損害），以及是否無法律上原因（給付目的之欠
    缺）等不當得利之構成要件，亦未見原告舉證以明其說，是
    原告此部分主張，是否可採，要非無疑。再者，依原告所提
    出之估價單、收據及照片觀之，裝潢細目中，分別有鞋櫃、
    儲藏櫃、化妝台（置物櫃）、電腦桌、矮櫃、床組、衣櫃、
    書櫃、窗廉、流理台、拉門、花架、雨棚、冷氣機等物品，
    皆屬可拆除移動物品，是否有民法關於添附或附合規定之適
    用，或得逕向被告請求不當得利，誠屬存疑。復按動產附合
    而為不動產之重要成分者，不動產有人，取得動產所有權，
    因喪失權利而受損害者，得依關於不當得利之規定，請求償
    金，民法第81 1條、第816 條雖定有明文，惟若附合係出於
    受損人之行為而生者時，尤其是受損人對他人之物支出費用
    ，增加其價值，違反受益人之意思時，構成謂之「強迫得利
    」時，受損人是否仍能基於不當得利之規定，向受益人主張
    不當得請求權即有疑問。此所謂之「強迫得利」，於表面上
    受益人（被告）雖增加其所有或使用之部分，看似有利，然
    實質上確係違背受益人之意思，並無增益所有權之效能，甚
    或有害於所有權之行使，因此在法律適用上應趨向限制受損
    人之不當得利請求權。此時利益人可請求受損人如除去添附
    之物，利益人因此未受有利益時，即可不負不當得利之返還
    義務；或謂受損人因添附而使他方受利益，客觀言之，雖亦
    增加其財產，惟若係違反其意思，就益人而言，並無利益可
    言；或認雖受益人仍受有利益，惟若屬善意，可主張所受利
    益不存在，不負返還責任。就妥善解決受益人及受損人間之
    利益平衡而言，似以所受利益之主觀化或利益不存在理諭較
    能獲致實質正義，法律適用上則可類推適用民法第182 條第
    1 項，主張所受利益不存在，而不負返還義務，惟無論係何
    說均否認強迫得利之受損人可對受益人主張不當得利。綜上
    ，原告請求被告返還其所支付之裝潢費用總金額，於法無據
    ，應駁回之。
  4.原告請求保險費用1,899 元部分：原告主張以被告丙○○名
    義為系爭建物投保火災及地震險，因而支出保險費用1,899
    元，依不當得利法律關係請求被告返還，並提出保險費收據
    乙紙為證，並為被告丙○○當庭所不爭執，原告此部分請求
    ，於法有據，應准許之。又原告另請求被告返還仲介費用64
     ,000 元 ，固據提出收據乙紙為證在卷可按，惟為被告所
    否認，參以原告陳稱：「（仲介費用部分？）是我直接付給
    仲介公司，被告三人均未經手，但被告均有在場。」等語（
    參本院97年7 月22日言詞辯論筆錄），原告所支付之前開仲
    介費用，要非屬因系爭租賃、買賣契約所交付被告之租金或
    價金，自非給付不當得利類型，被告並不因原告為前開仲介
    費用之給付而受有何利益，此外，關於被告因原告之給付而
    受有何利益，原告與被告有何給付關係（即被告受利益，致
    原告受損害），以及是否無法律上原因（給付目的之欠缺）
    等不當得利之構成要件，亦未見原告舉證以明其說，是原告
    逕依不當得利法律關係，請求被告返還前開已給付之仲介費
    用云云，自屬於法無據，應駁回之。
  5.又數人雖因共同侵權行為受有利益，仍應各按其利得數額，
    負返還責任，不成立連帶債務。申言之，即在共同無權處分
    他人之物之情形，應各依其實際所得之對價，負不當得利之
    返還義務，是縱有「共同侵權行為」，若實際上未受有利益
    ，亦不負不當得利之返還責任（最高法院74年台上字第2733
    號判決意旨參照）。原告固主張被告丙○○、甲○○、乙○○應共同負不當得利返還義務，惟參以原告當庭陳稱：被告
    丙○○是契約當事人，乙○○是丙○○書面授權的代理人，
    甲○○是一起在場簽約，曾在7 月12日於契約上補簽約定條
    款，但未經丙○○正式授權；或被告乙○○的授權不完整，
    屬無權代理，被告甲○○是與被告乙○○一起點收伊交付的
    現金及銀行本票等語（參本院97年7 月22日言詞辯論筆錄）
    ，惟對於非屬系爭契約當事人之被告乙○○、甲○○二人，
    其等前開行為實際上究受有何利益數額，致其受有何損害等
    情，並未舉任何事證以明其說，原告逕依不當得利法律關係
    請求被告乙○○、甲○○二人共同負返還責任云云，本院自
    無從遽予憑信，應駁回之。
  6.綜上，原告得請求被告丙○○返還之金額共計748,635 元（
    計算式為：746,736 元＋1,899 ＝748,635 元），為有理由
    ，應准許之，逾此數額範圍之請求，為無理由，應駁回之。
五、復按「給付無確定期限者，債務人於債權人得請求給付時，
    經其催告而未為給付，自受催告時起，負遲延責任。其經債
    權人起訴，或依督促程序送達支付命令，或為其他相類之行
    為者，與催告有同一之效力」、「遲延之債務，以支付金錢
    為標的者，債權人得請求依法定利率計算之遲延利息。」，
    民法第22 9條第2 項、第233 條第1 項前段分別定有明文。
    從而，原告依不當得利之法律關係，請求被告丙○○給付
    748,635 元，及自起訴狀繕本送達之翌日即96年9 月17日（
    原告同意以被告丙○○收受起訴狀繕本之翌日為起息日，參
    本院96年10月9 日言詞辨論筆錄，本件起訴狀繕本係於96年
    9 月7 日寄存送達被告丙○○，依民事訴訟法第138 條第2
    項規定，寄存送達，自寄存之日起，經10日發生效力，即於
    96 年9月16日始生送達效力）起至清償日止，按年息5%計算
    之利息，為有理由，應予准許。原告逾此範圍之請求，為無
    理由，應予駁回。
六、假執行之宣告：，原告陳明願供擔保，聲請宣告假執行，核
    無不合，爰酌定相當擔保金額准許之。至原告敗訴部分，其
    假執行之聲請因訴之駁回而失所依附，不應准許，併予駁回
    。
七、本件事證已臻明確，兩造其餘之主張、陳述及所提之證據資
    料，核與判決結果無何影響，爰不一一論述，附此敘明。
八、據上論結，本件原告之訴為一部有理由、一部無理由，依民
    事訴訟法第79條、第390 條第2項，判決如主文。
中    華    民    國    97    年    8     月    5     日
                  民事第三庭    法  官  汪智陽
以上正本證明與原本作成。
如對本判決上訴，須於判決送達後20日內向本院提出上訴狀。
                                書記官  林君燕
中    華    民    國    97    年    8     月    7     日


司法院資訊處製作；財團法人民間司法改革基金會備份。
